【裁判字號】    98,交易,686
【裁判日期】    990630
【裁判案由】    過失傷害
【裁判全文】
臺灣臺北地方法院刑事判決             98年度交易字第686號
公  訴  人  臺灣臺北地方法院檢察署檢察官
被      告  丙○○
上列被告因過失傷害案件，經檢察官提起公訴（98年度調偵字第
812 號），本院判決如下：
    主    文
丙○○因過失傷害人，處拘役伍拾日，如易科罰金，以新台幣壹
仟元折算壹日。
    犯罪事實
一、丙○○於民國97年7月21日7時45分許，駕駛車號DU-2087 號
    自用小客車，沿臺北市大安區○○○路○ 段第二車道由東往
    西方向行駛，於行經該路段129號前時，見甲○○騎車號CYK
    -163號重型機車同向行駛在右前方之第三車道，而欲直行超
    越甲○○所騎之機車時，本應注意汽車行駛時，駕駛人應注
    意車前狀況及兩車併行之間隔，並隨時採取必要之安全措施
    ，且依當時天候晴，日間自然光線，道路型態為直路，路面
    乾燥、無缺陷、無障礙物，視距良好等客觀情形，並無不能
    注意之情形，丙○○於看見甲○○行駛第三車道時較為靠左
    （即較為靠近第二車道行駛，惟甲○○仍行駛在第三車道）
    行駛，其於直行欲超越甲○○所騎機車時，竟疏未注意保持
    與其右側由甲○○所騎機車之併行間隔距離，致丙○○所駕
    駛之上開車輛右後視鏡不慎擦撞甲○○所騎機車左側把手處
    ，致甲○○人車倒地，受有胸壁挫傷、右肘挫傷、右踝擦傷
    （起訴書誤載為右膝擦傷）之傷害。丙○○於肇事後，在有
    偵查犯罪職權之公務員未發覺為犯嫌前，向到場處理之臺北
    市政府警察局大安分局交通分隊員警承認其為肇事者，並靜
    候裁判。
二、案經甲○○訴由臺灣臺北地方法院檢察署檢察官偵查起訴。
    理    由
一、訊據被告丙○○固坦承有於前開時間駕駛車號DU-2087 號自
    用小客車行經上開處所時，與告訴人甲○○所騎之車號CYK-
    163 號重型機車發生碰撞，以及告訴人於上開時、地倒地受
    傷等事實，惟矢口否認有何過失傷害之犯行，辯稱：在事件
    發生的當日我是在自己的車道，也就是由內側車道數來的第
    二車道內行駛，我是直行，我並沒有要變換車道，且當日我
    也沒有超速，我經過告訴人機車旁邊的時候，他突然向左邊
    偏駛，就衝到我的車道裡面，與我右側的後視鏡發生碰撞，
    他的機車左側把手擠壓到我右邊後視鏡，導致我右後視鏡完
    全向內偏折，之後告訴人機車又再度往右斜行，我之後是在
    我車內的後視鏡裡面看到告訴人滑行一陣子之後才倒在他原
    本車道，也就是由內側數來第三車道，所以這裡面我完全守
    法在第二車道內行駛，但是告訴人機車衝到我禁行機車車道
    內，才有這個碰撞的發生，所以我認為我沒有過失，我看到
    告訴人倒地之後，我車子也停在路邊，下車之後告訴人已經
    被路人抬到人行道上，我上前看的時候，告訴人一直說他的
    右邊手會痛，我再看告訴人的機車也被人移到人行道上，再
    來就有路人打電話叫救護車，然後就有警員到達現場，碰撞
    的經過就是這樣等語。經查：
  (一)被告於97年7月21日7時45分許，駕駛車號DU-2087 號自用小
    客車，沿臺北市大安區○○○路○ 段第二車道由東往西方向
    行駛，告訴人則騎車號CYK-163 號重型機車同向行駛在被告
    右前方之第三車道內，被告於行經該路段129 號前駛近告訴
    人所騎機車時，其自用小客車右後視鏡與甲○○所騎機車左
    側把手發生碰撞，致甲○○人車倒地，受有胸壁挫傷、右肘
    挫傷、右踝擦傷（起訴書誤載為右膝擦傷）之傷害等情，為
    被告供承在卷，並經證人即告訴人甲○○於本院審理時證述
    屬實，並有國防醫學院三軍總醫院附設民眾診療服務處（下
    稱三軍總醫院）97年7 月22日診斷證明書（該診斷證明書亦
    將告訴人所受「右踝擦傷」之傷害，誤載為「右膝擦傷」之
    傷害，詳後述）在卷可稽。
  (二)被告雖辯稱：我是在自己的車道，也就是由內側車道數來的
    第二車道內行駛，我是直行，我並沒有要變換車道，且當日
    我也沒有超速，我經過告訴人機車旁邊的時候，他突然向左
    邊偏駛，就衝到我的車道裡面，與我右側的後視鏡發生碰撞
    ，他的機車左側把手擠壓到我右邊後視鏡，導致我右後視鏡
    完全向內偏折等語。然查，證人甲○○於本院審理時證稱：
    （事發經過為何？）那天是97年7月21日上午差不多7點45分
    我要去上班，我是走和平東路，由建國南路往羅斯福路的方
    向走，我騎乘機車快到師大那邊的時候，我感覺有一股衝力
    從後面過來，有撞到我的左邊；（左邊那台車子的哪一部分
    靠到你車子的哪一部分？）我只記得車子是從後面靠到我左
    邊，然後撞到我車子左把手，整個切過來；（撞擊的過程為
    何？）他是從後面切過到我左邊把手過去；（你的行向是往
    前嗎？）是的。對方的行向也是往前；（你當時有無要變換
    車道？）沒有；（你左邊那輛車有沒有預計要變換車道的舉
    動？）我不知道；（發生擦撞時候，是在哪一個車道發生擦
    撞？）就是我這個車道；（你車子倒下來是倒在哪個車道？
    ）我原本的車道；（被告問：你的身體和我的車子有無發生
    碰撞？）應該是沒有；（你當時騎乘的姿勢為何？）我向來
    騎車的姿勢都是直直挺挺的；（在碰撞發生時，你是當場倒
    地昏迷還是滑行一段距離才倒地？）我記得是左邊有一股衝
    力過來，一下子我就沒有知覺，所以我也沒有印象我是馬上
    倒地或是還有滑行一段距離；（事故發生前，你的身體狀況
    如何？）我的身體都很好，我還有上班；（當時你上什麼班
    ？）我在老人養護機構擔任主管；（案發當天你精神狀況如
    何？）很好，我6 點多起床梳洗後就去上班，我的精神向來
    很好等語。是由證人甲○○上開證述並無法證實被告所辯甲
    ○○機車衝伊我禁行機車車道內之情節，且依卷附現場圖所
    示，遺留現場之機車刮地痕（長約0.3 公尺）係在第三車道
    即告訴人原本行駛之車道內，並非在被告所行駛之第二車道
    內，是就遺留於現場之跡證，並無從為有利於被告之認定；
    更何況，若被告上開所辯係告訴人侵入伊之車道而發生本件
    事故等情屬實，在被告係直行之情況下（此向為被告所主張
    ），告訴人以向左斜行侵入被告車道內甚至連車帶人向左倒
    向被告車道內，兩車碰撞之點當不僅止於右後視鏡（被告車
    輛）及左側把手（告訴人車輛），被告之自用小客車當受有
    相當之擦、刮痕等損害才是，惟由卷附之道路交通事故補充
    資料表及車輛照片所示，被告之自用小客車僅受有「右後視
    鏡」（該補充資料表所載被告自用小客車另受有「右前車輪
    擦損」部分，被告辯稱係伊於事故前兩天在外雙溪路邊停車
    時，跟路邊的路緣石碰撞所發生之擦痕，非本件事故當天碰
    撞所造成等語，見本院99年5月13日準備程序筆錄第5頁），
    其餘右側車身部分均未受損，此顯然不合常情，是被告上開
    所辯，尚無足採至灼。至被告固辯稱對於現場圖這個刮地痕
    是警員是事後到現場找的，我沒有辦法認定這個刮地痕是否
    是當場造成的，所以我對於這個有意見等語。惟證人即當日
    制作現場圖之員警乙○○於本院審理時到院證稱：（提示現
    場圖，這現場圖是否你繪製？）是的；（事故發生當天你有
    無到現場？）有；（事故發生當天是由你負責處理？）是的
    ；（當天你到現場去之後，你做什麼處理？）我現在不記得
    我當天到現場時，傷者是否已經到了醫院，我就開始繪畫、
    丈量現場，再看現場有無跡證，我在現場就發現有1條0.3公
    尺新的刮地痕，如現場圖所示，我就把他繪製在現場圖上面
    ；（你到現場，被害人、被告有無在現場？）我忘記，我剛
    剛在庭的時候看到他們我有努力在回想，但是我真的忘記了
    ；（現場只有你一個人處理嗎？）是的；（你繪製本件的現
    場圖時候，有無會同利害關係人在場？）如果傷者在現場，
    我會讓他會同一起畫圖，但現在我不記得傷者是否已經送醫
    ，至於被告我不知道他有無陪同至醫院去；（是否記得你勘
    查現場或是繪製這張現場圖時，當事人有無在旁邊？）我不
    記得；（你怎麼有辦法確認現場那條0.3 公尺的刮地痕是現
    場造成的？）因為那是新的擦痕，看起來就是發生沒有多久
    的新的擦痕；（本件車輛已經移離現場，如果當事人都不在
    場，你如何確定你繪製現場圖的地方就是事故發生的地方？
    ）對，所以我認為被告他在場的機率蠻大，因為我會初步問
    當事人經過情形，被害人是機車騎士，所以現場一定有刮地
    痕；（你製作現場圖，如果當事人對於現場勘查結果有意見
    ，你是否會記載在現場圖上？）會；（提示現場圖，上面有
    被告及告訴人二人的簽名，這是在哪裡簽的？）都是三總，
    因為筆錄我都是在三總簽的；（當時被告有無對刮地痕表示
    意見？）沒有；（提示自首情形紀錄表，這份紀錄表是否你
    製作的？）是的；（依自首情形紀錄表表示，報案人或勤執
    中心轉來資料未報名肇事人的姓名，處理人員前往現場處理
    時，肇事人在場並當場承認為肇事人，是否如此？）是的；
    （所以肇事人丙○○在你去現場處理的時候，人有在現場？
    ）是的；（既然在你去現場處理時，被告有在現場，你在勘
    查現場或是繪製現場圖時，有沒有在場陪同？）他應該是在
    路邊；（你有無問丙○○現場有一道刮地痕，是不是本件事
    故發生所造成的？）這點我忘記了等語，由證人乙○○上開
    證述可知，現場所遺留之刮地痕確屬新痕，且與機車倒地一
    般均會在地面上留下刮地痕之常情相合，而被告確實於警員
    製作現場圖時在場，被告於現場圖簽名時，復未對該刮地痕
    表示意見，可見上開刮地痕確係告訴人機車倒地時所遺留無
    訛，是被告上開所辯，顯屬事後卸責之詞，不足採信。
  (三)又被告於本院審理時供稱：（事故發生當時你是否要變換車
    道？）沒有；（既然沒有為何會擦撞到機車？）是機車突然
    往我的車道切過來，我才會撞到機車；（你說機車突然往你
    的車道切過來，機車的車輪已經侵入你的車道嗎？）這我沒
    有辦法判定，因為機車已經在我車子的右邊，那時候我要超
    過他的時候，兩台車都是在個別的車道裡面；（你在超過機
    車之前，機車在你的右前方嗎？）是的，他是在第三車道；
    （在你超過機車之前，當時機車行駛在第三車道，是比較靠
    左邊行駛還是右邊行駛？）比較靠我這邊；（你所謂靠你這
    邊是何意？）一個車道可以3台到4台並行，他是比較靠他車
    道中線的左邊；（從你超過機車之前到你經過機車，你的行
    車有無不一樣的地方？）我還是直行，因為我前面車輛是淨
    空的，我並沒有做任何閃避動作；（既然告訴人的機車比較
    靠近第二車道，雖然他還是行駛在第三車道，你經過他的時
    候為何沒有做閃避的動作？）因為在不同的車道等語。被告
    於本件事故發生前既然係行駛於告訴人所騎機車之左後方，
    自然較告訴人易於觀察兩車間行車之動向，告訴人於事故發
    生前既然較靠近第二車道行駛（告訴人仍行駛在第三車道）
    ，則被告於駕車行經告訴人所騎機車左側時，自應保持相當
    之安全間距，詎其於直行欲超越告訴人所騎機車時，其所駕
    駛之上開車輛右後視鏡仍擦撞甲○○所騎機車左側把手處，
    其未保持安全間隔距離之情至灼，被告自應負本件過失傷害
    罪責。至證人甲○○於本院審理時固證稱：（事故發生前，
    你騎在第三車道時，有無騎在比較靠近第二車道？）沒有，
    我是比較靠右邊騎等語（見本院99年6 月17日審判筆錄第14
    頁），惟若證人甲○○所證屬實，被告所駕駛之上開車輛右
    後視鏡欲擦撞到甲○○所騎機車左側把手處，被告勢必須駕
    車侵入告訴人所行駛之車道內，方足致此，惟證人甲○○於
    本院審理時證述：（你左邊那輛車有沒有預計要變換車道的
    舉動？）我不知道；（你的行向是往前嗎？）是的。對方的
    行向也是往前等語，是依證人甲○○所證情節及卷內相關事
    證，均無從證實被告確有駕車侵入告訴人行駛車道之情，且
    依前開現場圖所示之刮地痕，其痕跡始末兩點距離第三、四
    車道之車道線車度分別為1.4公尺及1.5公尺，而告訴人所行
    駛之第三車道寬度僅3 公尺，可見上開刮地痕係遺留在第三
    車道中間，若證人甲○○上開所證其靠第三車道右邊行駛等
    語屬實，其倒地後所遺留之刮地痕應不致於在第三車道中間
    部位，是證人甲○○上開所證，顯非實情，自不足採信。
  (四)就告訴人因本件事故所受之傷勢部分，依前開三軍總醫院97
    年7 月22日所載為「胸壁挫傷、右肘挫傷、右膝擦傷」，惟
    經核閱告訴人於97年7 月21日之急診病歷及外傷簡圖，醫師
    診斷結果應為「胸壁挫傷、右肘挫傷、右踝擦傷」，此有告
    訴人之病歷資料在卷可考，是上開診斷證明書及檢察官本於
    前開診斷證明書認定告訴人受有「右膝擦傷」部分，應屬誤
    載，應更正為「右踝擦傷」。又告訴人於本院審理時固主張
    其因本件事故亦受有「右側脊上肌肌腱斷裂與肩胛下肌肌腱
    部分斷裂、頸椎神經根壓迫」（依告訴人所提三軍總醫院98
    年6月9日診斷證明書所載）、「頸椎椎間盤突出症」（依告
    訴人所提萬芳醫院98年7 月24日診斷證明書所載）等情，然
    查，本件經本院向三軍總醫院函查甲○○於97年7 月21日送
    院急診時，是否受有「右側脊上肌肌腱斷裂與肩胛下肌肌腱
    部分斷裂、頸椎神經根壓迫」或甲○○主訴事項有無提及上
    開部位感覺不適，以及在醫學上，車禍事故是否可能導致「
    右側脊上肌肌腱斷裂與肩胛下肌肌腱部分斷裂、頸椎神經根
    壓迫」之傷害等情，經三軍總醫院覆以：「依病歷記載，97
    年7 月21日病人被送至本院急診室時主訴右側手肘、右踝擦
    傷即右側胸壁瘀傷」、「外傷在醫學上是可能造成脊上肌與
    肩胛下肌肌腱斷裂，惟亦無法排除其他因素，例如過度使用
    （提重物）等等；當病人表示意外事故前無相關症狀時，可
    能性則隨之升高。至於頸神經根壓迫成因很多，外傷是其中
    之一；亦有可能病人於事故前即具有較不嚴重之壓迫，因外
    傷增加嚴重度，因此，醫學上很難區別其與外傷之關聯性」
    等語，此有三軍總醫院99年1月12日院三醫勤字第099000055
    8號函在卷可查，足見告訴人於97年7月21日急診就醫時，並
    未向醫師提及其肩胛部位有何不適之情，其於97年9 月25日
    再次前往三軍總醫院急診時，經X 光檢查固顯示「頸椎椎間
    盤區狹窄及邊緣骨刺形成、第3、4頸椎間輕度滑脫」，惟頸
    椎退化性病變亦會呈現此種X 光表徵，且依消防局之救護紀
    錄表及病人之病情描述，均無頸部疼痛現象，故無法據此臆
    斷病人有頸椎椎間盤突出症等情，亦有三軍總醫院99年6月9
    日院三醫勤字第0990008574號函及所附甲○○病歷資料在卷
    可參，可見告訴人所受「右側脊上肌肌腱斷裂與肩胛下肌肌
    腱部分斷裂、頸椎神經根壓迫」、「頸椎椎間盤突出症」等
    傷害，均無從證明與本件於97年7 月21日發生之交通事故有
    關。告訴人雖另舉勞工保險局98年12月1日保給傷字第09860
    914080號函文意旨：「經本局洽調台端就診醫院病歷資料併
    全案送請專科醫師審查，據醫理見解：【依病歷記載，林女
    士左肩旋轉肌斷裂（即脊上肌及肩胛下肌等）與頸椎症狀應
    與97年7 月21日之事故有關，所請期間尚為合理】」等語，
    主張其所受「右側脊上肌肌腱斷裂與肩胛下肌肌腱部分斷裂
    、頸椎神經根壓迫」、「頸椎椎間盤突出症」等傷害與97年
    7 月21日之事故有關。然查，勞工保險局受理甲○○傷病給
    付而將甲○○相關診斷證明書、病歷資料送請特約醫師審查
    時，原審查意見為：「三軍總院已來文告知，該員之頸椎退
    化併神經壓迫應與外傷事故無關」、「該員於97年7 月21日
    與97年7 月25日急診時，並無相關左肩傷害之記載，於97年
    12月15日骨科看診，才有左肩疼痛已四個月之記載，於97年
    12月16日復健科看診疑有左肩旋轉肌裂傷」、「若該員於97
    年7月26日至97年12月14日間左肩無受傷史，則應與97年7月
    21日事故有關」，勞工保險局據此核定「所患頸椎退化併神
    經根壓迫與97年7 月21日事故無關，核屬普通傷病」，嗣因
    甲○○不服，由勞工保險監理委員會審定撤銷原核定，由勞
    工保險局查明後另為適法之處分，勞工保險局乃再次檢送相
    關診斷證明書、病歷資料請特約醫師審查，經審查結果為：
    「依病歷記載，林君左肩旋肌斷裂（即脊上肌及肩胛下肌等
    ）與頸椎症狀是97年7 月21日車禍後才出現，其應與該事故
    有關」等語，此有勞工保險局99年5月24日保給傷字第09910
    125230號函及所附甲○○請領勞保傷病給付全份資料在卷可
    查。然上開第二次醫師審查意見係以「林君左肩旋肌斷裂（
    即脊上肌及肩胛下肌等）與頸椎症狀是97年7 月21日車禍後
    才出現」，為其結論「應與該事故有關」之依據，惟「左肩
    旋肌斷裂（即脊上肌及肩胛下肌等）與頸椎症狀」成因不只
    外傷一端，已詳如前開三軍總醫院函文所示，是縱使告訴人
    之「左肩旋肌斷裂（即脊上肌及肩胛下肌等）與頸椎症狀」
    係在97年7月21日後才出現，亦無法據此論斷係因本件97年7
    月21日交通事故所造成，是上開勞工保險局之核定，尚無從
    為有利於告訴人之認定。
  (五)按汽車行駛時，駕駛人應注意車前狀況及兩車併行之間隔，
    並隨時採取必要之安全措施，道路交通安全規則第94條第3
    項定有明文。被告為一領有駕照之合格駕駛人，其駕駛汽車
    行駛於道路上，自應恪遵上開規定，且依當時天候晴、日間
    自然光線、道路型態為直路、路面乾燥、無缺陷、無障礙物
    、視距良好等情，有道路交通事故調查報告表(一)、(二)附卷可
    按，客觀上並無不能注意之情形，被告原行駛在告訴人所騎
    機車之左後方，其欲直行超越機車時，應能明顯注意並判斷
    於超車過程中兩車之安全間隔距離，竟疏未注意，並採取必
    要之安全措施，致與告訴人之機車發生擦撞，導致告訴人人
    車倒地，受有胸壁挫傷、右肘挫傷、右踝擦傷等傷害，被告
    對此自應負過失之責，且其上開過失行為與告訴人所受傷害
    之間，亦有相當因果關係。本件經送請臺北市車輛行車事故
    鑑定委員會、臺北市車輛行車事故鑑定覆議委員會鑑定，亦
    均認定：「丙○○駕駛DU-2087 號自小客車：涉嫌未保持行
    車安全間隔。甲○○騎乘CYK-163 號普通重機車：無肇事因
    素」，此有各該委員會鑑定意見書附卷可參。本件事證明確
    ，被告因過失傷害人之犯行，堪以認定。
二、核被告所為，係犯刑法第284條第1項前段之因過失傷害人罪
    。被告於本件事故發生後，在有偵查犯罪職權之公務員未發
    覺為犯嫌前，向到場處理之員警承認其為肇事者等情，有自
    首情形紀錄表在卷可憑，是被告對於上開犯罪，在有偵查犯
    罪職權之公務員發覺其為肇事之人前，即向前來處理之員警
    自首並接受裁判，核與自首之規定相符，本院爰依刑法第62
    條前段之規定減輕其刑。爰審酌被告前無犯罪前案紀錄，此
    有臺灣高等法院被告前案紀錄表在卷可按，素行尚佳；惟其
    駕駛車輛行駛於道路，於超車時疏未注意保持與併行車輛之
    安全間隔距離，致造成本件車禍之發生，並致告訴人受有身
    體之傷害，犯後又矢口否認犯行，態度不佳，以及雙方因賠
    償金額問題，未能達成民事和解，被告目前擔任電腦工程師
    ，學歷為研究所畢業等一切情狀，量處如主文所示之刑，並
    諭知易科罰金之標準，以資警惕。
據上論斷，應依刑事訴訟法第284條之1、第299條第1項前段，刑
法第284條第1項前段、第62條前段、第41條第1 項前段，刑法施
行法第1條之1，判決如主文。
本案經檢察官林冠佑到庭執行職務。
中    華    民    國    99    年    6     月    30    日
                  交通法庭      法  官  李明益
以上正本證明與原本無異。
如不服本判決應於收受送達後10日內向本院提出上訴書狀，並應
敘述具體理由；其未敘述上訴理由者，應於上訴期間屆滿後20日
內向本院補提理由書（均須按他造當事人之人數附繕本）「切勿
逕送上級法院」。告訴人或被害人如對於本判決不服者，應具備
理由請求檢察官上訴，其上訴期間之計算係以檢察官收受判決正
本之日期為準。
                                書記官  劉穗筠
中    華    民    國    99    年    6     月    30    日
附錄本案論罪科刑法條全文
中華民國刑法第284條
（過失傷害罪）
因過失傷害人者，處 6 月以下有期徒刑、拘役或 5 百元以下罰
金，致重傷者，處 1 年以下有期徒刑、拘役或 5 百元以下罰金
。
從事業務之人，因業務上之過失傷害人者，處 1 年以下有期徒
刑、拘役或 1 千元以下罰金，致重傷者，處 3 年以下有期徒刑
、拘役或 2 千元以下罰金。

司法院資訊處製作；財團法人民間司法改革基金會備份。
